臺灣高等法院刑事裁定　　　　　　　　　　　　　九十三年度毒抗更(一)字第三號
　　抗　告　人　臺灣臺北地方法院檢察署檢察官
　　被　　　告　甲○○
右抗告人因被告違反毒品危害防制條例案件，不服臺灣臺北地方法院九十三年度毒聲
字第二○八號，中華民國九十三年三月三十一日裁定（聲請案號：臺灣臺北地方法院
檢察署九十三年度聲觀字第一二○號、九十三年度毒偵字第一六一號），提起抗告，
經本院裁定確定後，最高法院檢察署檢察總長提起非常上訴，由最高法院發回更審，
本院裁定如左：
    主  文
原裁定撤銷，發回臺灣臺北地方法院。
    理  由
一、本件檢察官聲請意旨略以：被告甲○○前因施用第一級毒品海洛因案件，經觀察
    、勒戒後認無繼續施用毒品之傾向，業經臺灣板橋地方法院檢察署檢察官於民國
    九十一年七月三十一日以九十一年度毒偵緝字第三四○號、九十一年度毒偵字第
    二五三九號為不起訴處分確定。詎仍不知悔改，復於九十二年九月九日十二時二
    十分採尿時往前回溯二十六小時（聲請書誤載為二十四小時）內某時，在不詳地
    點施用第一級毒品海洛因，為警於九十二年九月九日上午十時許，在臺北市○○
    區○○路一四四號前查獲，並扣得淨重零點零一公克之第一級毒品海洛因。被告
    雖否認有何施用毒品犯行，惟查，其查獲時所採尿液經送檢驗結果，呈嗎啡陽性
    反應，有明生生物科技股份有限公司濫用藥物檢體檢驗報告一件在卷可稽，並有
    第一級毒品海洛因扣案可證。此外，復有不起訴處分書及刑案資料查註紀錄表在
    卷可參，是其所辯不足採信，被告施用第一級毒品海洛因之犯行堪予認定。被告
    於五年內再犯毒品危害防制條例第十條第一項之施用第一級毒品罪，爰依同條例
    第二十條第三項前段及觀察勒戒處分執行條例第三條第一項規定，聲請裁定將被
    告送勒戒處所觀察、勒戒等語。
二、原裁定以：毒品危害防制條第二十條、第二十三條已於九十二年七月九日修正公
    布，並自九十三年一月九日起施行，被告行為後法律已有變更，而本件聲請觀察
    、勒戒，屬保安處分之一，依刑法第二條之規定，保安處分應適用裁判時之法律
    ，並無新舊法何者有利之問題。至於修正後毒品危害防制條例第三十五條之規定
    ，係就該條例修正施行前已繫屬之案件，於修正施行後之適用問題。本件係於該
    條例修正施行後，始繫屬之案件，並無該條例第三十五條之適用。被告前因施用
    第一級毒品海洛因案件，經觀察、勒戒後認無繼續施用毒品之傾向，經臺灣板橋
    地方法院檢察署檢察官於民國九十一年七月三十一日以九十一年度毒偵緝字第三
    四○號、九十一年度毒偵字第二五三九號為不起訴處分確定，有臺灣高等法院被
    告全國前案紀錄表、該不起訴處分書各一件在卷可稽。被告經觀察、勒戒執行完
    畢釋放後，五年以內之九十二年九月九日十二時二十分採尿時往前回溯二十六小
    時內某時，施用第一級毒品海洛因，核屬修正後毒品危害防制條例第二十三條第
    二項所定「觀察、勒戒執行完畢釋放後，五年內再犯第十條之罪」所規範之情形
    ，檢察官自僅得依法追訴，尚不得向法院聲請裁定令入勒戒處所觀察、勒戒而為
    駁回檢察官聲請。
三、原裁定駁回檢察官之聲請，固非無見，惟查：修正後毒品危害防制條例第三十五
    條雖為刑法第二條關於新舊法適用之特別規定，惟該條文僅就新法「施行前繫屬
    之案件」為規範之對象，至於舊法時期犯罪，於新法「施行後繫屬之案件」如何
    適用法律，則無明文，於此情形自應回歸刑法第二條，以為適用法律之依據。又
    犯施用毒品罪，經觀察、勒戒後，無繼續施用毒品傾向，經檢察官為不起訴處分
    ，五年內再犯者，如何處理，新舊法規定有別。依舊法第二十條第三項前段規定
    ，應再裁定送勒戒處所觀察、勒戒，經觀察、勒戒後，無繼續施用毒品傾向者，
    仍應為不起訴處分；有繼續施用毒品傾向者，始依法追訴。於此情形，自以舊法
    之規定，有利於行為人。至於經觀察、勒戒後，有繼續施用毒品傾向者，依舊法
    規定，除依法追訴外雖應令入戒治處所施以強制戒治，似對行為人不利。然比較
    有利、不利，應就該法律全部規定作整體之觀察，依舊法第二十四條規定，於強
    制戒治之執行，檢察官認為無執行刑之必要者，得聲請法院裁定免其刑之執行；
    倘依新法，則無從免其刑之執行，就整體觀察比較，仍以舊法有利於行為人。本
    件被告前犯施用毒品罪，經觀察、勒戒後，無繼續施用毒品傾向，經檢察官為不
    起訴處分，五年內（即於舊法時期）再犯施用毒品罪，雖至新法「施行後」始繫
    屬，而與毒品危害防制條例第三十五條之規定不合，然依上開說明，仍應回歸刑
    法第二條，以為適用法律之依據。被告之行為，依舊法規定應再裁定送勒戒處所
    觀察、勒戒，經觀察、勒戒後無繼續施用毒品傾向者，仍應為不起訴處分；有繼
    續施用毒品傾向者，始依法追訴。倘依新法規定，則無論有無繼續施用毒品傾向
    ，一律依法追訴。其有利、不利，已涉及刑責，非屬「保安處分」問題（依新法
    應依法追訴，無從為保安處分）。原裁定以「保安處分適用裁判時之法律」，誤
    認被告之行為，應依新法規定處理即直接起訴，即有適用法則不當之違法（最高
    法院九十三年度台非字第二Ｏ五號判決採同一見解）。檢察官提起抗告以本件繫
    屬時間，係毒品危害防制條例修法前之九十二年九月十日，並依新舊法比較之結
    果，以舊法有利於被告為由，指摘原裁定不當，為有理由，自應由本院將原裁定
    撤銷發回，由原審法院詳為查明，更為適法之裁定。
據上論斷，依刑事訴訟法第四百十三條前段，裁定如主文。
中　　　華　　　民　　　國　　九十三　　年　　　九　　　月　　十五　　日
                            臺灣高等法院刑事第二庭
                                  審判長法  官  蔡　長　溪
                                        法  官  楊　貴　志
                                        法  官  林　俊　益
右正本證明與原本無異。
不得再抗告。
                                        書記官　陳　明　琴
中　　　華　　　民　　　國　　九十三　　年　　　九　　　月　　 十七 　　日
